臺灣高等法院高雄分院刑事判決　　　　　　　　　　九十一年度上訴字第二四號
　　上　訴　人
　　即　被　告　甲○○
　　選任辯護人　馮明雄
右上訴人因違反毒品危害防制條例案件，不服臺灣屏東地方法院九十年度訴字第八五
四號，中華民國九十年十二月十七日第一審判決（起訴案號：臺灣屏東地方法院檢察
署九十年度偵字第五七一號）提起上訴，本院判決如左：
    主  文
原判決撤銷。
甲○○無罪。
    理  由
一、公訴意旨略以，李玫秀前因施用毒品案件，經原審法院以八十七年毒聲字第八六
    五號裁定送觀察勒戒後，因強制戒治期滿，復經台灣地方法院檢察署檢察官於民
    國八十九年六月十五日以八十九年度戒毒偵字第二四九號為不起訴處分確定。仍
    不知悔改，復於於九十年二月二十日或前三日之某日，在不詳地點施用第一級毒
    品海洛因，經警於九十年二月二十日下午三時許採尿送驗查獲。認被告犯毒品危
    害防制條例第十條第一項之施用第一級毒品海洛因罪嫌。
二、公訴人認被告犯毒品危害防制條例第十條第一項之施用第一級毒品海洛因罪嫌，
    係以被告於九十年二月二十日下午三時許，在屏東縣警察局屏東分局為警採尿送
    驗結果，由臺灣檢驗科技股份有限公司濫用藥物實驗室先以酵素免疫分析法初步
    檢驗，再以氣相層析、質譜儀法確認檢驗之方法，其結果確呈嗎啡陽性反應（即
    海洛因水解後之反應），此有該實驗室濫用藥物尿液檢驗報告（編號：ＫＺ00
    0000000000號）一紙在卷可稽（見偵查卷第十四頁），此為檢驗機關
    以精密儀器檢驗後所得之結論，應可憑信。其精密度等同法務部調查局，其正確
    應屬無誤。又公訴人將被告庭呈之寶建醫院所開晟德大藥廠股份有限公司生產之
    甘草止咳水送請該藥廠鑑定，該藥廠於九十年九月二十五日以（九０）晟德文字
    第０三五號函說明：即使飲用十瓶該公司之甘草止咳水，尿液中嗎啡濃度也不可
    能高達五三九ng/ml，其尿液中嗎啡濃度大約為七０ng/ml等語，此有該函一紙在
    卷足參（見偵查卷第二三頁），為其論據。訊據上訴人即被告堅決否認施用第一
    級毒品海洛因之犯行，辯稱：未施用毒品，係因在寶建醫院服用感冒藥物甘草止
    咳水引起偽陽性反應等語。
三、按犯罪事實應依證據認定之，無證據不得推定其犯罪事實。又不能證明被告犯罪
    者，應諭知無罪之判決，刑事訴訟法第一百五十四條、第三百零一條第一項分別
    定有明文。次按認定不利被告之事實，須依積極證據，苟積極證據不足為不利於
    被告事實之認定時，即應為有利於被告之認定，不必有何有利之證據；事實之認
    定，應憑證據，如未能發現相當證據，或證據不足證明，自不能以推測或擬制之
    方法，以為裁判基礎，最高法院十八年上字第一○八七號、四十年台上字八六號
    分別著有判例足供參照。
四、經查：
(一)按海洛因施用後，水解還原成嗎啡，再循嗎啡之代謝方式排出人體外，已據行政院
  衛生署藥物食品檢驗局以（七三）藥檢壹字第０三０二二一號函示明確。又一般而
  言，施用海洛因後四十八小時內尚可自尿液中檢驗出陽性反應，此有高雄市立凱旋
  醫院函在卷可考（見原審卷第三十二頁）。另依法務部調查局編印之科技鑑識問題
  解析彙編就「施打海洛因毒品其尿液中可待因陽性反應及嗎啡陽性反應與服用感冒
  藥有何不同？檢驗上是否可能造成誤判？」所為之回答指出：施打海洛因毒品其尿
  液中可能含有大量的嗎啡，也或有少量的可待因；服用含有可待因或鴉片粉之感冒
  藥物其尿液中可能含有大量的可待因及少量的嗎啡，故施打嗎啡類毒品與服用含有
  可待因藥物其尿液中所含嗎啡與可待因成分比例不同，由此可據以區分涉嫌人係施
  打海洛因毒品或僅服用含有可待因或鴉片粉之市售感冒藥等情，此有該彙編影本一
  紙在卷可按（見原審卷第三三至三五頁）。
(二)公訴人向法務部法醫研究所函詢服用含鴉片類之甘草止咳水是否會產生尿液檢驗報
  告之毒品偽陽性反應？該所於九十年七月二十七日以法醫所九十清字第一三六五號
  函（見偵查卷第三十三頁）答覆稱「在台灣地區之甘草止咳水，依衛生署藥政處登
  記資料有二家，皆含有鴉片酊成分：：：：若服用該類藥品後，其尿液檢驗將呈現
  嗎啡陽性反應，由所附尿液檢驗報告影本中得知，受檢者尿中可待因濃度為一七九
  ng/ml，嗎啡濃度為五三九ng/ml，檢驗結果呈嗎啡陽性反應，可為使用上述藥物或
  毒品海洛因所致。目前衛生署登記有案之含鴉片成份之感冒用藥，為具鎮咳作用之
  甘草止咳水及複方甘草合劑，服用後亦可造成尿液嗎嗎啡陽性反應」。而被告確於
  採尿前之九十年二月九日及同年月十六日於寶建醫院就診，有健保卡可證（見偵查
  卷第九頁）本院函詢寶建醫院，據屏東市寶建醫院以九十一年二月十九日（九一）
  寶建字第二六一八號函覆：「甲○○九十年二月九日就醫，處方內含有阿片成分口
  服藥物ＢＭ10CCＴid（一天三次）予七日份，如病人按時服藥七日份藥應于二月十
  六日就服用完，其檢測報告收樣日期為九十年二月二十二日，已是停藥後約七天時
  間，如病患不依醫囑按時按量服藥或肝腎功能代謝不良，其尿液亦有可能殘留阿片
  成分，至於其值高達五三九，因病歷無其肝腎血液測檢報告，不了解其肝腎功能代
  謝故無法確定。」等語，並檢附被告之就診全卷病歷及九十年二月九月之處方箋，
  與嗎啡代謝資料等影本，此有該函附卷可稽。又同醫院九十一年三月二十日（91）
  寶建字第二六八七號函檢附被告於九十年二月十六日在該醫院就診之處方箋。依上
  述九十年二月九日及九十年二月十六日之各該處方箋所載，均有「OBMS BM syr.12
  0ml/bot BOT 10TIDPCOO7日分」之處方，此藥物即「阿片酊」，經本院檢送該九十
  年二月九日之處方箋予法務部法醫研究所鑑定，據法務部法醫研究所九十一年三月
  十九日法醫毒字第０九一００００六四二號函稱「所附寶建醫院處方箋影本所列含
  阿片酊藥物BMSYR ，該藥物內含有嗎啡及可待因成分，服用後可能導致尿液檢查呈
  嗎啡陽性反應，且尿液中嗎啡含量可能高於539ng/ml」。至屏東市寶建醫院於九十
  一年二月十九日（九一）寶建字第二六一八號函謂，該被告「僅」於九十年二月九
  日就醫，自屬錯誤之說明；另屏東市寶建醫院九十一年三月二十日（91）寶建字第
  二六八七號函謂九十年二月十六日之處方箋，無嗎啡類成分，亦屬誤會。
(三)另依法務部調查局編印之科技鑑識問題解析彙編就「施打海洛因毒品其尿液中可待
  因陽性反應及嗎啡陽性反應與服用感冒藥有何不同？檢驗上是否可能造成誤判？」
  所為之回答指出：施打海洛因毒品其尿液中可能含有大量的嗎啡，也或有少量的可
  待因；服用含有可待因或鴉片粉之感冒藥物其尿液中可能含有大量的可待因及少量
  的嗎啡，故施打嗎啡類毒品與服用含有可待因藥物其尿液中所含嗎啡與可待因成分
  比例不同，由此可據以區分涉嫌人係施打海洛因毒品或僅服用含有可待因或鴉片粉
  之市售感冒藥等情，此有該彙編影本一紙在卷可按（見原審卷第三三至三五頁）。
  但此乃一般通案，法務部調查局並未對本案作鑑定，此不足為不利於被告證據。而
  鴉片、嗎啡、海洛因，俱屬含嗎啡類之毒品，僅其純度不同而已，施用後，均水解
  還原成嗎啡，再循嗎啡之代謝方式排出人體外。依前述寶建醫院之處方，被告自九
  十年二月九日起，至九十年二月二十日警方採尿之日，均遵照醫師處方服用含阿片
  酊之藥劑，其驗尿必然呈嗎啡陽性反應。臺灣檢驗科技股份有限公司濫用藥物實驗
  室先以酵素免疫分析法初步檢驗，再以氣相層析、質譜儀法確認檢驗之方法，其結
  果均呈嗎啡陽性反應。即屬可信。但檢察官起訴意旨謂其「於九十年二月二十日或
  前三日之某時，在不詳地點施用第一級毒品海洛因」，則屬推測，自嫌無稽。
(四)台灣屏東地方法院檢察署另採被告尿液送鑑定，臺灣檢驗科技股份有限公司濫用藥
  物實驗室於九十年四月四日收件，亦鑑定「鴉片類陰性反應」，有臺灣檢驗科技股
  份有限公司KＺ000000000000號檢驗報告書可按（見台灣屏東地方法院檢察署九十年
  毒偵字第五七一號卷第四頁）。台灣屏東地方法院復將先前警方所採尿液送法務部
  調查局檢驗，結果仍為嗎啡陽性反應，但又確認「本案之嗎啡陽性反應，不能排除
  亦有可能係服用甘草止咳水所致」等語。有法務部調查局調科壹字第0910001376號
  檢驗通書可按（見原審法院九十年毒聲字第一八七二號卷第三四、三六頁）。原審
  法院依據上開之證卷資料駁回檢察官送強制戒治之聲請，亦有原審法院九十年度毒
  聲字第一八七二號裁定書在卷可資佐證。綜上各情，被告前開所辯，尚屬可採。公
  訴人所持之論據，自不能採為認定被告有施用第一級毒品海洛因之有犯行。此外，
  又無積極確切之事證足以證明被告有施用第一級毒品之犯行，則被告被訴施用第一
  級毒品犯行，即屬不能證明。
五、原審為科刑之判決，不無違誤，被告上訴意旨否認犯罪，為有理由，應由本院撤
    銷改判，本件因不能證明被告犯罪，自應諭知被告無罪。
據上論斷，應依刑事訴訟法第三百六十九條第一項前段、第三百六十四條、第三百零
一條第一項，判決如主文。
本案經檢察官張金塗到庭執行職務。
中        華        民        國  九十一  年      四      月    二十四  日
                              臺灣高等法院高雄分院刑事第四庭
                                  審判長法官  蕭權閔
                                        法官  陳吉雄
                                        法官  陳啟造
右正本證明與原本無異。
檢察官如不服本判決應於收受本判決後十日內向本院提出上訴書狀，其未述上訴理
由者，並得於提起上訴後十日內向本院補提理由書狀（均須按他造當事人之人數附繕
本)「切勿逕送上級法院」。
                                      書記官  白蘭
中        華   民        國  九十一  年      四      月    二十六  日
                                                                    Ａ
